臺灣高等法院臺中分院刑事裁定
111年度毒抗字第1047號

抗  告  人  
即  被  告  黃俊達



上列抗告人即被告因違反毒品危害防制條例案件（臺灣臺中地方
檢察署111年度毒偵緝字第514、515號），經檢察官聲請強制戒
治，不服臺灣臺中地方法院111年度毒聲字第1089號，中華民國1
11年10月17日第一審裁定（聲請案號：臺灣臺中地方檢察署111
年度聲戒字第104號），提起抗告，本院裁定如下：
    主  文
抗告駁回。
    理  由
一、本件抗告人即被告黃俊達（下稱抗告人）抗告意旨略以：抗
    告人自民國111年8月30日入臺中戒治所觀察勒戒執行至今，
    抗告人均安分守己、並無不法情事，且積極配合治療，足證
    抗告人已遠離毒品、並無再繼續施用毒品之傾向。又抗告人
    於111年9月10日下午，莫名遭同寢室友攻擊，造成抗告人右
    眉處嚴重撕裂傷，送醫緊急縫合13針後，始由戒治所人員戒
    護返回戒治所，故抗告人恐因該次事件，致抗告人「所內行
    為表現」、「社會穩定度」等項目評估受有不良評價，惟該
    次事件係該同寢室友刻意引起，抗告人實為該次事件之受害
    者，是原評估表若以該次事件認定抗告人前科紀錄與行為表
    現部分受有不當評估，未詳細斟酌事發經過，恐有擅斷或濫
    權之虞，自無從予以維持。再者，原裁定就抗告人於戒治所
    內之實際表現、相關評估表分數之實際狀況為何、各項評分
    計算、加總是否正確等涉及評估抗告人是否有繼續施用毒品
    傾向之重要事項，均付之闕如，原裁定顯有理由不備之違法
    情事，請撤銷原裁定，另為適法裁定等語。
二、按犯毒品危害防制條例第10條之施用毒品罪者，檢察官應聲
    請法院裁定，令被告入勒戒處所觀察、勒戒，其期間不得逾
    2月。觀察、勒戒後，檢察官依據勒戒處所之陳報，認受觀
    察、勒戒人無繼續施用毒品傾向者，應即釋放，並為不起訴
    之處分；認受觀察、勒戒人有繼續施用毒品傾向者，檢察官
    應聲請法院裁定令入戒治處所強制戒治，其期間為6個月以
    上，至無繼續強制戒治之必要為止。但最長不得逾1年，為
    毒品危害防制條例第20條第1、2項所明定，且該條為強制規
    定，法院無裁量餘地，首先敘明。次按勒戒處所應注意觀察
    受觀察、勒戒人在所情形，經醫師研判其有或無繼續施用毒
    品傾向後，至遲應於觀察、勒戒期滿15日前，陳報該管檢察
    官，觀察勒戒處分執行條例第8條第1項亦定有明文。是依前
    揭法條規定，研判受觀察、勒戒者有無繼續施用毒品傾向者
    ，為勒戒處所內之專業醫師。再按有無繼續施用毒品傾向之
    評估標準，並非完全以受觀察、勒戒人勒戒後之結果為準，
    勒戒前之各種情況，仍應作為評估之依據。勒戒處所所依憑
    之「有無繼續施用毒品傾向評估標準評分說明手冊」（2021
    年3月26日修正版），係以前科紀錄與行為表現、臨床評估
    、社會穩定度三項合併計算分數，每一大項皆有靜態因子與
    動態因子。先以靜態因子分數評分，靜態因子分數總分在60
    分（含）以上為「有繼續施用毒品傾向」；60分以下，與動
    態因子分數相加，如果總分在60分（含）以上，為「有繼續
    施用毒品傾向」。故有無「繼續施用毒品傾向」，係依具體
    個案之臨床實務及相關事證等情綜合判定，有其相當之專業
    依據及標準，且涉及專門醫學，又衡酌強制戒治之目的，係
    為協助施用毒品者戒斷毒品之身癮及心癮所為之一種保安處
    分類型，而該評估標準係適用於每一位受觀察、勒戒處分之
    人，具一致性、普遍性、客觀性，倘其評估由形式上觀察，
    無擅斷或濫權等明顯不當之情事，法院宜予尊重。
三、經查：
　㈠抗告人因施用第一級、第二級毒品案件，經原審法院以110年
    度毒聲字第630號裁定送觀察、勒戒後，由法務部矯正署臺
    中戒治所附設勒戒處所評估結果，認其仍有繼續施用毒品之
    傾向，經該所專業醫師評估觀察、勒戒結果，認：⑴前科紀
    錄與行為表現得52分（【靜態因子】：毒品犯罪相關司法紀
    錄5筆，每筆5分，計10分〈上限10分〉；首次毒品犯罪年齡20
    歲以下，計10分；其他犯罪相關紀錄5筆，每筆2分，計10分
    〈上限10分〉；入所時尿液毒品檢驗有多種毒品反應，10分；
    共計40分。【動態因子】：輕中度違規2次，每次5分，計10
    分；持續於所內抽菸，計2分，共計12分〈上限15分〉。）；⑵
    臨床評估得42分（【靜態因子】：多重毒品濫用〈海洛因、
    安非他命〉，計10分；合法物質〈菸〉濫用，計2分；有注射使
    用方式，計10分；使用年數超過1年，計10分；共計32分。
    【動態因子】：疑似精神疾病共病，計5分；臨床綜合評估
    偏重，計5分；共計10分）；⑶社會穩定度得5分（【靜態因
    子】：全職工作〈自開營造業（當老闆）〉，計0分；家人有
    藥物濫用，計5分；共計5分。【動態因子】：入所後家人有
    訪視〈1次〉，計0分；出所後與家人同住，計0分；共計0分。
    ），以上⑴至⑶項合計99分（其中【靜態因子】分數共計77分
    、【動態因子】分數共計22分），而綜合判斷為「有繼續施
    用毒品傾向」等情，有法務部矯正署臺中戒治所111年9月30
    日中戒所衛字第11110004100號函附之該所附設勒戒處所111
    年9月29日「有無繼續施用毒品傾向證明書」及「有無繼續
    施用毒品傾向評估標準紀錄表」（臺灣臺中地方檢察署111
    年度毒偵緝字第514號卷第84至87頁）在卷可憑。本件前開
    各項分數之計算係經依前揭修正後之評估標準予以評定後，
    總得分在60分以上，則抗告人確有達「繼續施用毒品之傾向
    」而應施以強制戒治之標準。
　㈡勒戒處所之組織、人員之資格及執行觀察、勒戒相關程序，
    暨判斷施用毒品者，有無繼續施用毒品傾向，均有相關法令
    嚴格規範，非可恣意而為。且前開有無繼續施用毒品傾向評
    估標準，係由法務部邀集衛生福利部及專家學者、相關機關
    研商所得，並製有「有無繼續施用毒品傾向評估標準評分說
    明手冊」予以詳細規定，除詳列各項靜態因子、動態因子之
    細目外，並有各細目之配分、計算及上限，均係勒戒處所醫
    師及相關專業知識經驗人士，依據其臨床實務及具體事證，
    在執行觀察、勒戒期間，依主管機關即法務部訂頒之評估基
    準進行，依其專業知識經驗，評估抗告人之人格特質、臨床
    徵候、環境相關因素所為之綜合判斷，已可避免摻雜個人好
    惡或流於恣意擅斷之情形，不僅有實證依據，更有客觀標準
    得以評比，尚非評估之醫師所得主觀擅斷，具有科學驗證所
    得之結論，在客觀上並無逾越裁量標準，自得憑以判斷抗告
    人有無繼續施用毒品傾向，依上開說明，法院宜予尊重。
　㈢再毒品危害防制條例規定強制戒治之目的，既係針對因施用
    毒品成癮者，此處尚非僅指身癮者，心癮者尤其為甚，其難
    以戒絕斷癮，致再犯率偏高，故有持續收容於戒治處所施以
    強制戒治之必要，是該條例第20條第2項關於強制戒治之規
    定，係屬強制規定，只要觀察、勒戒後，經評定受觀察、勒
    戒人有繼續施用毒品傾向者，檢察官即應聲請法院裁定受觀
    察、勒戒者令入戒治處所強制戒治，其中並無任何例外規定
    。毒品危害防制條例所規定之觀察、勒戒或強制戒治處分，
    其立法意旨在幫助施用毒品者戒除毒癮，該處分之性質非為
    懲戒行為人，而係為消滅受處分人再次施用毒品之危險性，
    目的係在戒除行為人施用毒品身癮及心癮之措施，故觀察、
    勒戒之執行，其重點在「評估」應否受強制治療之可能性，
    並依其結果有不起訴處分之優遇，亦係提供被告改過自新之
    機會。從而，本件抗告人前經原審法院裁定令入勒戒處所觀
    察、勒戒，既經專業評估有繼續施用毒品傾向，無法戒斷毒
    癮，自有依法再施以強制戒治之必要。
　㈣至抗告人稱其恐因所內傷害事件，致其所內行為表現、社會
    穩定度等項目評估受有不良評價等語，然查，有無繼續施用
    毒品傾向評估標準紀錄表所評估之社會穩定度方面，係評估
    抗告人之工作及家庭成員彼此間互動關係，與抗告人所稱所
    內傷害事件並無相關；又所內行為表現問題，如扣除抗告人
    於所內2次輕中度違規之分數10分，則抗告人之總得分仍在6
    0分以上，顯不影響抗告人有繼續施用毒品傾向之評估判斷
    ，抗告人抗告意旨此部分所陳，難以採憑。
四、綜上，抗告人經原審法院裁定入勒戒處所觀察、勒戒後，經
    評估認定有繼續施用毒品之傾向，原審以檢察官聲請並無不
    合，依毒品危害防制條例第20條第2項後段規定，裁定其令
    入戒治處所施以強制戒治，其期間為6個月以上，至無繼續
    強制戒治之必要為止，但最長不得逾1年，經核並無違誤。
    從而，抗告人仍執前開前詞指摘原裁定為不當，難認有理由
    ，應予駁回。
據上論斷，應依刑事訴訟法第412條，裁定如主文。　　
中　　華　　民　　國　　111 　年　　11　　月　　15　　日
            刑事第五庭    審判長法　官  張  智  雄
    　　　　　　　　　　　　　　法　官  陳  鈴  香
  　　　　　　　　　　　　　　　法　官  游  秀  雯
以上正本證明與原本無異。     
不得再抗告。
                                書記官  賴  玉  芬 
　　　　　　　　　　　　　　　　
中　　華　　民　　國　　111 　年　　11　　月　　15　　日